【裁判字號】    97,消債更,1278
【裁判日期】    971117
【裁判案由】    聲請更生程序
【裁判全文】
臺灣高雄地方法院民事裁定          97年度消債更字第1278號
聲  請  人  甲○○
                        19之.
上列當事人聲請消費者債務清理事件，本院裁定如下：
    主  文
聲請駁回。
聲請費用由聲請人負擔。
    理  由
一、本件債務人主張：伊因有不能清償情事，曾依「中華民國銀
    行公會會員辦理消費金融案件無擔保債務協商機制」（下稱
    無擔保協商）申請債務協商，經協商成立，約定自民國95年
    10月起，分100 期，利率5 ％，每月應繳納為新台幣（下同
    ）16,972元，因聲請人現職為高雄市清潔隊員，每月月薪為
    47,673元，扣除每月必要生活費用46,201元，實已不足支付
    如此龐大之協商還款金額，迫不得已僅得選擇毀諾一途，並
    非伊惡意毀諾，實係因其客觀上確有不可歸責之事由所致。
    又聲請人於95年11月因車禍受傷休養一年，收入減少，只足
    夠支付生活開銷，已無餘力繳納無擔保債務協商之約定金額
    ，實係不可歸責於聲請人之事由。又伊無擔保或無優先權之
    債務總額未逾1,200 萬元，復未經法院裁定開始清算程序或
    宣告破產，爰向本院聲請更生等語。
二、經查：
  (一)按債務人與金融機構協商成立者，不得聲請更生或清算。但
    因不可歸責於己之事由，致履行顯有重大困難者，不在此限
    ；本條例施行前，債務人依金融主管機關協調成立之中華民
    國銀行公會會員，辦理消費金融案件無擔保債務協商機制與
    金融機構成立之協商，準用前項之規定；消費者債務清理條
    例第151 條第5 、6 項定有明文。
  (二)債務人所主張之上開事實，業據提出債權人清冊、財產狀況
    說明書、債務協商協議書暨無擔保債務還款計畫書、戶籍謄
    本、聲請人、配偶陳龍珠、岳母陳黃秀葉、內弟陳龍泉之95
    年、96年所得清單及財政部高雄市國稅局財產歸屬資料清單
    、聲請人薪資單、勞健保支出證明、戶籍謄本、聲請人醫療
    費單據、水電費收據、電信費用及網路費用收據、交通費收
    據、大廈管理費收據、保險費繳款收據及保單質借通知書等
    文書為證。
  (三)依前開消費者債務清理條例第151 條第5 項規定，債務清償
    方案成立後，應由債務人按其條件履行，如於其後發生情事
    變更，在清償期間內之收入或收益不如預期，致該方案履行
    困難甚或履行不能，而有不可歸責於己之事由，始能聲請更
    生或清算。此項規定旨在避免債務人任意毀諾已成立之協商
    ，濫用更生或清算之裁判上債務清理程序，蓋以債務清償方
    案係經當事人行使程序選擇權所為之債務清理契約，債務人
    應受該成立之協議所拘束。債務人既已與金融機構協商成立
    ，如認該協商方案履行有其他不適當情形，自仍應再循協商
    途徑謀求解決。經查，聲請人前於95年10月間與銀行債務協
    商成立時，旋即於96年9 月間便被最大債權銀行通報毀諾並
    未依協議還款，於毀諾之時間點，是否有任何重大變化之情
    事，聲請人均未提出事證敘明，況聲請人主張其每月收入雖
    有47,673元左右，但扣除必要生活費用46,201元後，已不足
    支付龐大之協商還款金額等語，聲明其係因協商之條件實為
    過苛而為毀諾，惟該協商條件既然係由聲請人與最大債權銀
    行雙方協議所達成，在客觀事實並未有顯著變動之下，上述
    情事均屬聲請人在協商時可得預見，據以評估此一協商方案
    是否逾越其負擔範圍，故「協商條件之嚴苛」顯與「不可歸
    責於己之事由致履行顯有重大困難」之要件不符。
  (四)又聲請人主張其95年11月間因車禍在家養傷1 年一節，未見
    其提出相關事證以資證明，雖聲請人提出有96年6 月至10月
    間之建仁醫院骨科門診醫療費用收據在卷供參，但該醫療費
    用單據僅供證實其有支付醫療費用之事實，但聲請人係因何
    故成傷？傷勢為何？有無嚴重影響工作能力？有無必要靜養
    一年？均未見聲請人提出相關之事證以供佐參，故不足採信
    。且聲請人主張其95年11月因車禍成傷後須休養一年，因此
    其收入銳減等語，核聲請人95年度之年收入為574,270 元，
    96 年 度之年收入為504,976 元，雖聲請人此二年間收入相
    較下，96年間略有減少，但實未達「致履行顯有重大困難」
    之程度，聲請人主張其因傷以致毀諾之情事，並無具體舉證
    以實其說，本院參酌收入狀況又無重大減少，故聲請人之毀
    諾是可歸責於聲請人。
  (五)末按為使負債務之消費者得依本條例所定程式清理其債務，
    以調整其與債權人及其他利害關係人之權利義務關係，保障
    債權人之公平受償，謀求消費者經濟生活之更生及社會經濟
    之健全發展，特制定本條例，消費者債務清理條例第1 條定
    有明文；且依該條立法意旨觀，旨在在於使陷於經濟上困境
    之消費者，得分別情形依本條例所定重建型債務清理程式（
    更生）或清算型債務清理程式（清算）清理債務，藉以妥適
    調整其與債權人及其他利害關係人之權利義務關係，保障債
    權人之公平受償，並謀求消費者經濟生活之更生機會，從而
    健全社會經濟發展。故聲請人既向本院提出更生程序之聲請
    ，即聲請人現在之生活支出加上及每月應償還債務之總額遠
    大於收其每月收入，然聲請人之每月支出是否合理，如聲請
    人係因不當之浪費造成其收入不符支出，實無本院重建其債
    務之必要，因此現就聲請人主張之生活必要費用審酌之：
    1.聲請人之家庭收入：按聲請人之95、96年度所得資料清單
      所載，聲請人95、96年度總收入分別為574,270 元以及50
      4,976 元，故此聲請人於95年度每月約有47,856元可供支
      配；聲請人於96年度每月約有42,081元可供支配。
    2.聲請人之支出：
      (1)膳食費用：聲請人主張其需負擔自己、配偶、岳母、內
        弟共四人之膳食費用，每月需支付15,000元，其中聲請
        人之配偶有收入，故扶養其母親及弟弟之責任不應由聲
        請人負擔，故聲請人每月應負擔之膳食費用以自己每月
        之支出為限，聲請人主張其每日膳食費為180 元，故每
        月之膳食費則為5,400 元，方屬正當。
      (2)扶養費用：聲請人主張其扶養其岳母並每月給予其3,00
        0 元一事，因聲請人之配偶有收入，該扶養重擔不應由
        聲請人負責，且聲請人之岳母有二子，按台灣民間習俗
        ，應鮮少有親生子不負擔父母之生活費用而交由女婿負
        擔之理，故聲請人之主張並無依據。
      (3)住宅費用：聲請人主張其每月需幫配偶負擔半數之房屋
        貸款，故每月應負擔15,500元，洵堪認定。
      (4)水、電、瓦斯及管理費：聲請人主張每月需負擔650 元
        之水費、1,200 元之電費、700 元之瓦斯費、715 元之
        管理費，皆附有單據在卷可稽。惟查聲請人每二個月之
        水費單據，並未超過300 元，每月應以150 元計算方為
        合理；又聲請人每月之管理費雖為715 元，但扣除每月
        公共電費逾收部分，每月之管理費應在615 元左右；又
        聲請人之電費單據，5 月15日到7 月14日電費為3,435
        元，聲請人現既已聲請更生程序，即應在生活費用上撙
        節支出，故在5 月至7 月份之夏季期間，亦應減少電器
        之使用，其每月支出如此高額之電費，實不足取，故每
        月電費應限縮至聲請人主張之1,200 元限度內，方屬合
        理。綜合上述，聲請人在每月水費150 元、電費1,200
        元、瓦斯700 元、管理費615 元之範圍內，故每月之水
        、電、瓦斯及管理費應合計在2,665 元限度內，才屬合
        理。又聲請人和其配偶、岳母、內弟同住，故聲請人每
        月應負擔之部分不得逾1,000 元之範圍。
      (5)交通費：聲請人主張交通費為800 元，應為准許。
      (6)網路及通訊費用：聲請人主張其每月之網路費為500 元
        ，通信費用為2,299 元，因網路及通信費皆非生活必要
        費用，故不應准許之。
      (7)稅賦部分：因土地、房屋皆非登記在聲請人名下，聲請
        人每月負擔房屋貸款應以盡家庭成員之責，稅賦之負擔
        不應再由聲請人負擔。
      (8)保險費：因聲請人主張每月健保費為1,198 元，勞保費
        為571 元，此為強制納保，故此部分主張為合理。又聲
        請人另投保三商人壽之商業保險，此部分不屬必要支出
        ，故不允許。
      (9)醫療費用：聲請人主張每月需610 元之醫療費，核聲請
        人提出之單據，其提出之96年6 至10月之醫療單據，每
        月之單據扣除證書費用此種非必要費用，應在500 元之
        範圍內尚屬合理。
      (10)綜上所述，聲請可得主張之每月必要生活費金額不得逾
        越24,969元之範圍。
    3.聲請人每月尚可支配之費用：
      (1)95年度：每月收入為47,856元，扣除每月必要生活費用
        24,969元，每月尚有22,887元可供支配。
      (2)96年度：每月收入為42,081元，扣除每月必要生活費用
        24,969元，每月尚有17,112元可供支配。
    合上所陳，聲請人95年度每月尚有24,996元、96年度每月尚
    有17,112元可供支配，均足償還協商還款金額16,962元，顯
    見聲請人無不可歸責於己之事由致履行顯有重大困難之事由
    。準此，聲請人之更生聲請，殊難認為有理由。
三、綜上所述，本件聲請人聲請更生，既無法立證證明其確於與
    金融機關達成前揭協商後，有不可歸責於己之事由致履行顯
    有重大困難，難謂其符合消費者債務清理條例第151 條第5
    項之規定，自不得聲請更生，應駁回其更生之聲請。
四、爰依消費者債務清理條例第8 條、第151 條第5 項、第15條
    ，民事訴訟法第78條，裁定如主文。
中    華    民    國    97    年    11    月    17    日
                  臺灣高雄地方法院鳳山分庭
                          法  官  何悅芳
以上正本係照原本作成。
如不服本裁定，應於送達後10日內，向本院提出抗告狀並表明抗
告理由，如於本裁定宣示後送達前提起抗告者，應於裁定送達後
10日內補提抗告理由書（須附繕本）。
中    華    民    國    97    年    11    月    17    日
                          書記官  洪嘉慧


司法院資訊處製作；財團法人民間司法改革基金會備份。
